臺灣高等法院臺中分院刑事判決　　　　　　　　　　　九十四年度上訴字第四八號
　　上　訴　人
　　即　被　告　丙○○
　　選任辯護人　張慶達律師
右上訴人因偽造有價證券等案件，不服臺灣臺中地方法院九十三年度訴字第七七二號
中華民國九十三年八月六日第一審判決（起訴案號：臺灣臺中地方法院檢察署九十三
年度偵字第八四五號），提起上訴，本院判決如左：
    主      文
原判決撤銷。
丙○○意圖供行使之用，而偽造有價證券，累犯，處有期徒刑參年貳月。
發票日民國九十年十二月十七日，到期日民國九十一年八月十五日，票面金額新台幣
參拾萬玖仟元之本票上「甲○○」、「乙○○○」為發票人名義之偽造部分；民國九
十年十二月十三日戊○○○股份有限公司與丙○○所簽之附條件買賣契約書上偽造「
甲○○」、「乙○○○」之印文肆枚、署押肆枚；及偽刻之「甲○○」、「乙○○○
」印章各壹顆，均沒收。
    事      實
一、丙○○前因妨害風化案件於民國（下同）八十五年二月十四日經臺灣嘉義地方法
    院判處有期徒刑八月確定，經送監執行，於八十六年一月三十日縮刑期滿執行完
    畢。猶不知悔改，於九十年十二月十三日，以動產擔保附條件買賣之方式，向戊○○○股份有限公司（下稱戊○○○公司）購買車牌八Ｑ─七Ｏ九一號自小貨車
    一輛，價金新台幣（下同）三十萬九千元。因丙○○分期付款之金額超過三十萬
    元，戊○○○公司擔心丙○○無力清償，乃由該公司負責對保職員丁○○要求丙○○追加連帶保證人。詎丙○○為達購買車輛之目的，未經其父母甲○○、乙○○○之同意，於九十年十二月十三日，在台中縣市不詳之地點，意圖供行使之用
    ，利用不知情之不詳姓名之成年人，由該姓名不詳之成年人在丁○○所交付之一
    紙空白本票上，偽簽上「甲○○」、「乙○○○」之署名，並在附條件買賣契約
    書之連帶保證人欄上，偽簽「甲○○」、「乙○○○」之署名；且由丙○○委託
    不知情之丁○○代刻「甲○○」、「乙○○○」印章二枚（未扣案），由丁○○
    蓋用在上開本票及附條件買賣契約書上，而偽造由甲○○、乙○○○擔任連帶保
    證人之附條件買賣契約書，於同日在台中縣大肚鄉中和村丙○○之叔叔家中同時
    交付予丁○○行使之，足生損害於甲○○、乙○○○及戊○○○公司；嗣丙○○
    自九十一年八月十五日起未如期繳款，並將車輛典當（其違反動產擔保交易法部
    分業經另案判刑確定），戊○○○公司乃基於丙○○之授權，由該公司不知情之
    成年職員在前開本票上填載日期為發票日為九十年十二月十七日、到期日九十一
    年八月十五日、金額三十萬九千元後制成有價證券，而利用不知情之戊○○○公
    司職員偽造甲○○、乙○○○共同發票之本票；戊○○○公司並持上開本票向臺
    灣彰化地方法院聲請本票裁定獲准，惟經甲○○、乙○○○委由律師對戊○○○
    公司提出確認本票債權不存在之民事訴訟，戊○○○公司始知悉上情。
二、案經戊○○○公司訴由臺灣臺中地方法院檢察署檢察官偵查起訴。
    理      由
一、訊據上訴人即被告丙○○（下稱被告）固不否認右揭時地確向告訴人戊○○○公
    司以分期付款方式購買車牌八Ｑ─七Ｏ九一號自小貨車一輛、且未經其父母甲○○、吳林葉同意而擅將其父母身分證持交作為其購車之保證人，其後並未如期繳
    款之事實，惟矢口否認有何偽造文書、偽造有價證券及行使偽造文書之犯行，辯
    稱：是日丁○○來辦理購車手續時，伊正在己○○家中，丁○○說伊買車要二位
    保證人，伊回去拿父母身分證交予丁○○，當時伊僅在本票及契約書上簽寫自己
    名字，隔二日後，丁○○再將伊父母身分證交還，然伊並未叫丁○○刻印章，亦
    不知何人在本票及契約書上簽寫甲○○、乙○○○之名字及蓋印，伊並未偽簽甲○○、乙○○○之署名，亦未叫他人偽簽署名云云。
二、經查：
（一）本案被告之父母甲○○、乙○○○於臺灣彰化地方法院九十一年彰簡字第六六
      Ｏ號民事事件中主張本票上之署押係他人偽造等情，有該事件民事卷宗影本可
      稽，並經該院民事判決確認戊○○○公司對甲○○、乙○○○之本票債權不存
      在，亦有該民事判決在卷足佐（參九十二年度他字第二０四六號卷第十四頁）
      ；且被告亦坦承其父母甲○○、乙○○○不知情亦未同意擔任保證人等語明確
      ，是本案之附條件買賣契約書及本票上之署名中關於甲○○、乙○○○之部分
      應非甲○○、乙○○○所為，可為認定。
（二）系爭附條件買賣契約書及本票係告訴人戊○○○公司職員丁○○於九十年十二
      月十三日將完全空白本票及買賣契約書交予被告簽名，被告持買賣契約書及本
      票離開約二、三十分鐘回來後，附條件買賣契約書及本票上就已經有三個簽名
      （即被告、甲○○、乙○○○之簽名），被告並委託丁○○代刻印章，刻完後
      幫丙○○在本票上蓋章等情，業據證人丁○○於原審詰證屬實（參原審審判筆
      錄），並有附條件買賣契約書、動產交易附條件買賣設定登記申請書及本票影
      本一紙（九十二年偵字第一一四五四號卷第十六－十八頁）在卷可稽。
（三）本案偵查中檢察官曾諭請被告當庭書寫甲○○、乙○○○之姓名，以肉眼觀之
      ，固與本票上「甲○○」、「乙○○○」署押之筆跡有差異，有被告當庭書寫
      之筆跡乙紙在卷可參（參九十二年度他字第二０四六號卷第二十六頁），可認
      該本票及附條件買賣契約書上關於「甲○○」、「乙○○○」之署名部分確非
      被告所親為，惟本案系爭本票既係由被告交付予丁○○行使之，且被告亦不否
      認丁○○確實有告知伊要找連帶保證人，伊亦拿其父母之身分證給丁○○，稽
      此，被告辯稱伊交付給丁○○之本票上並無甲○○、乙○○○之名字云云，不
      足採信。
（四）又於本案中接觸本票及買賣契約書主要關係人為被告與證人丁○○二人，衡諸
      常情，證人丁○○僅係戊○○○公司之業務員，從事汽車對保業務已十餘年，
      就對保手續知之甚詳，本案汽車價款不高，相對所賺取之佣金不多（據證人丁○○供證本件傭金約為二、三千元－參原審卷第七十六頁），縱其有業績壓力
      ，當無為此小利即甘冒偽造有價證券之重刑並使戊○○○公司就本案汽車貨款
      追索無門之危險而為偽造有價證券之行為；反之，本件被告於事前即未經其父
      母同意而擅持其父母身分證供作保證人，其並因此可獲價值三十萬元之汽車使
      用，更遑論其事後僅繳款數期尚欠大筆車款（二十四萬六千五百元）時復將該
      車典當十萬元得款花用，此為被告供承不諱（參九十二年度偵字第一一四五四
      號卷），審諸證人丁○○及被告上情以觀，其等二人為此所獲利益懸殊頗鉅，
      益徵證人丁○○應無偽造本件之動機及意圖可言，此亦足為本件應係被告所為
      之佐證。
（五）綜上，本件事證已臻明確，被告所辯無非飾卸之詞，不足採信，其犯行堪予認
      定，應予依法論科。
　三、核被告所為，係犯刑法第二百零一條第一項之偽造有價證券罪及同法第二百十
      六條、第二百十條之行使偽造私文書罪。被告偽造私文書後復持以行使，偽造
      私文書之低度行為應為高度之行使行為所吸收；被告偽造有價證券後復持以行
      使，行使之低度行為則為高度之偽造行為所吸收，均不另論罪。又其偽造印章
      、署押、印文均為偽造私文書、偽造有價證券之部分行為，亦不另論罪。按本
      票之發票年月日，依票據法第一百二十條第一項第六款規定，為絕對必要記載
      之事項，其未有發票之年月日者，固無票據法上關於本票規定之適用，然倘該
      本票係以證券之形式作成，且執票人行使該票據所載之權利與其占有票據，有
      不可分離之關係，仍不失其為刑法上之有價證券，至具有本票之形式，而發票
      人（無權簽發之人冒用他人名義簽發）將本票之年月日（或金額），授權執票
      人填載，而於執票人填載後即可據以行使該票據所載權利者，亦屬刑法所保護
      之有價證券（最高法院八十二年度台上字第四四三０號、八十五年度台上字第
      三七二九號、八十五年度台上字第一五四七號判判決可資參照）。再按刑事訴
      訟法第三百條所謂變更起訴法條，係指在不擴張及減縮原訴範圍之原則下，法
      院得就有罪判決，於不妨害公訴之基本社會事實同一（即公訴事實之同一性）
      之範圍內，得自由認定事實，變更檢察官所引應適用之法條而言。查本件被告
冒用甲○○、乙○○○之名義簽發本票，僅於發票人欄簽名，雖未於發票年、
      月、日及金額等絕對必要記載事項為記載，惟被告授權告訴人填寫空白票據等
      情，業經證人丁○○證述在卷（見原審九十三年七月二十二日審判筆錄），上
      開本票並已填載完全。故依上開說明，被告既已授權告訴人填寫空白票據，且
      告訴人亦依授權之旨填載絕對必要記載事項完畢，自係構成刑法第二百零一條
      第一項偽造有價證券罪，公訴意旨認被告所犯為刑法第二百十條之偽造私文書
      罪，容有未洽，起訴法條應予變更。被告利用不詳姓名之成年人及丁○○、戊○○○之成年職員分別為簽署甲○○、乙○○○之署名、偽刻印章、偽造印文
      、填載本票之絕對必要記載事項，均係利用不知情之人所為，為間接正犯。被
      告以一行使偽造私文書之犯行，行使偽造甲○○及乙○○○二人之私文書，及
      被告以一行為偽造甲○○、乙○○○二人共同發票之本票，均為一行為觸犯數
      罪名之同種想像競合犯，各論以一行使偽造私文書、偽造有價證券罪，被告所
      犯前開二罪間有方法結果之牽連關係，應從重論以偽造有價證券之一罪。被告
      前因妨害風化案件，經臺灣嘉義地方法院判處有期徒刑八月確定，經送監執行
      ，於八十六年一月三十日執行完畢，有臺灣高等法院被告全國前案紀錄表一紙
      附卷可按，其於刑之執行完畢後，五年內再犯本件有期徒刑以上之罪，為累犯
      ，應依法加重其刑。
四、被告否認犯行猶執陳詞提起上訴，殊非可採，業如上述；至其上訴後另聲請傳訊
    證人己○○、丁○○及聲請將被告與證人丁○○送請測謊乙節，經查證人己○○
    經本院傳訊到庭經詰問後供證：「（辯護人問：被告於九十年十二月間，向匯豐
    購車之情形是否知悉？）答：我不知道，我只知道被告拿二張商業本票向我兌現
    借款後，人就不見了」、「（辯護人問：是否認識戊○○○之業務員丁○○？）
    答：不認識」；被告對此雖辯稱：「證人所言不實，我有向證人己○○借錢買車
    子，證人丁○○當時有在場」云云，然經證人己○○供證：「（審判長問：對於
    被告剛才所言，有何意見？）答：沒有這回事，本票二張都是在我家開的，被告
    只告訴我要做生意用，其餘的我不了解」等語，經核證人己○○上揭所證對於本
    案本票及附條件買賣契約書究係何人偽造之爭點釐清，未能有何證明或影響，且
    被告及辯護人亦已當庭詰問完畢，是被告之辯護人雖於言詞辯論後又具狀請求再
    予傳訊證人己○○，自無必要；再證人丁○○雖經本院傳訊未到，然查其業於原
    審審理交互詰問時供證明確，是亦無再為傳訊必要；次查測謊結果僅係供作事實
    認定之參考，非得執為認定事實之證據，而本案事證已屬明確，核無再參考測謊
    結果之需要，矧本件被告及證人丁○○前於偵查中之九十二年十二月二十五日經
    檢察官命為對質並徵詢渠二人是否願意接受測謊時，證人丁○○一口答應，被告
    卻表明：「我不敢測謊，但我有錢就會繳納」等語（參九十二年度他字第二０四
    六號第二十四頁），此情亦據檢察官於起訴書論引在案（參起訴書第第三頁），
    查被告前於證人丁○○願意接受測謊時，其即表明不敢接受測謊在先，殆時隔約
    一年半後，始又執以聲請測謊，殊有延滯之嫌，本院爰認無送請測謊之需要，附
    此敘明。
五、原審以被告犯行明確予以論罪科刑，固非無見，惟查：１、被告於附條件買賣契
    約書所偽造「甲○○」、「乙○○○」之署押及印文計有八枚（甲○○之印文二
    枚及署名二枚、乙○○○印文二枚及署名二枚），原審主文及理由均誤計為共四
    枚（印文二枚、署名二枚），容有失誤；且「署押」與「印文」各異，署押非可
    含括印文，原判決理由中就此論敘為「署押四枚（含署名、印文各二枚）」（原
    審判決書第七頁第三、五行），用法亦有未洽。２、刑法第二百零一條第一項法
    定刑因有罰金刑，故有「罰金罰鍰提高標準條例第一條前段」之適用，原審漏未
    引用，適用法條亦嫌疏漏；３、被告係於「九十一年八月十五日」起未繳款，原
    判決既認告訴人公司職員係於被告未繳款後將本票空白部分填制完成，然事實中
    所論載告訴人公司職員填制完成本票之時間則為「九十年十二月十七日」（判決
    書事實欄第二頁倒數第二行），前後互為矛盾，此部分事實認定稍有不當。被告
    執詞上訴，固非可採，並未指摘及此，然原判決既有上揭可議，仍屬無可維持，
    應由本院予以撤銷改判。爰審酌被告之前科素行，其犯罪之動機、目的係為購買
    車輛、被告犯罪所用之手段尚稱平和、惟犯罪所生之損害非微，兼衡酌被告犯後
    不思與告訴人平和解決本件債務糾紛，猶飾詞狡辯，試圖推託犯責之犯罪後態度
    等一切情狀，量處如主文第二項所示之刑。
六、偽造之有價證券固應依刑法第二百零五條之規定沒收之，惟按票據之偽造或票據
    上簽名之偽造，不影響於真正簽名之效力，票據法第十五條定有明文。本件系爭
    本票，係以被告丙○○及其父母甲○○、乙○○○為共同發票人，僅「甲○○」
    、「乙○○○」部分為偽造，被告之簽名既為真正，是被告為發票人部分則仍屬
    有效之票據，不在應依法沒收之列（最高法院八十四年台上字第一五五０號判例
    可資參照），亦即，前開二紙本票上僅「甲○○」、「乙○○○」為發票人名義
    之偽造部分，應依刑法第二百零五條規定宣告沒收。前開本票偽造部分既經宣告
    沒收，其上偽造之「甲○○」、「乙○○○」署押、印文各二枚自當兼括及之，
    無庸再重複諭知沒收。又前開附條件買賣契約書已交付戊○○○公司，為戊○○○公司所有，不得宣告沒收，惟其上偽造之「甲○○」、「乙○○○」之署押四
    枚及印文四枚，均應依刑法第二百十九條規定為沒收之諭知。另偽刻之「甲○○
    」、「乙○○○」印章二顆，雖未扣案，然不能證明業已滅失，亦應依刑法第二
    百十九條規定宣告沒收。
據上論結，應依刑事訴訟法第三百六十九條第一項前段、第三百六十四條、第二百九
十九條第一項前段、第三百條，刑法第二百零一條第一項、第二百十六條、第二百十
條、第五十五條、第四十七條、第二百零五條、第二百十九條，罰金罰鍰提高標準條
例第一條前段，判決如主文。
本案經檢察官庚○○到庭執行職務。
中      華      民      國      九十四  年      四      月      二十一  日
                                臺灣高等法院臺中分院刑事第三庭
                                      審判長法　官　江　錫　麟
                                            法  官  廖  柏  基
                                            法  官  林  欽  章
右正本證明與原本無異。
如不服本判決應於收受送達後十日內向本院提出上訴書狀，其未敘述上訴之理由者並
得於提起上訴後十日內向本院補提理由書（均須按他造當事人之人數附繕本）。
                                            書記官  巫  彥  佳
中      華      民      國      九十四  年      四      月      二十一  日
中華民國刑法第二百零一條
意圖供行使之用，而偽造、變造公債票、公司股票或其他有價證券者，處三年以上十
年以下有期徒刑，得併科三千元以下罰金。
行使偽造、變造之公債票、公司股票或其他有價證券，或意圖供行使之用，而收集或
交付於人者，處一年以上七年以下有期徒刑，得併科三千元以下罰金。
                                          Ａ
